最高法院刑事判決　　　　　　　　　　　　　　　　九十一年度台上字第四三六號
　　上　訴　人　甲○○
　　　　　　　　乙○○
右上訴人等因偽造有價證券等罪案件，不服台灣高等法院台中分院中華民國九十年十
月九日第二審更審判決（八十九年度重上更(二)字第一六號，起訴案號：台灣台中地方
法院檢察署八十四年度偵字第四一九七號），提起上訴，本院判決如左：
    主  文
原判決撤銷，發回臺灣高等法院臺中分院。
    理  由
本件原判決認定上訴人乙○○（下稱曾女）係楊金木之妻楊王阿月之親戚，其自民國
八十二年十月間某日起，至楊金木所經營之通舜塑膠股份有限公司（下稱通舜公司）
擔任會計，負責該公司帳冊之記載及存、提款業務，並保管該公司之支票簿。因其夫
即上訴人甲○○需錢週轉，二人竟共同意圖為自己不法之所有，並基於概括之犯意，
由曾女自同年月二十八日起，至八十三年七月七日止，多次將其所收取而持有該公司
之會款及貨款支票占為己有，並將其中部分款項存入其夫妻二人之帳戶內（詳如原判
決附表(一)所示）。曾女又自八十二年十月二十三日起，至八十三年一月十五日止，於
簽發該公司支票時，多次盜用該公司及楊金木之印章，而偽造通舜公司之支票，並將
該支票存入其夫妻之帳戶內提示兌現，而占為己有（詳如原判決附表(二)所示）。曾女
復自八十二年十二月二日起，至八十三年五月三十一日止，多次利用存款之機會，盜
用通舜公司及楊金木之印章，而偽造該公司之提款條，以詐領該公司之存款（詳如原
判決附表(三)所示），足以生損害於通舜公司及楊金木等情。因而撤銷第一審判決，改
判仍依牽連犯關係從一重論處上訴人等共同連續意圖供行使之用，而偽造有價證券罪
刑，固非無見。
惟查：(一)、原判決認定曾女於八十二年十二月二十日，將其持有通舜公司所有如原判
決附表一編號二所示之會款新台幣（下同）十七萬元占為己有，而就此部分論以刑法
第三百三十六條第二項之業務侵占罪。惟卷查告訴人通舜公司於偵查中提出補充告訴
理由狀(一)指稱：該公司於八十二年十二月二十日標到合會，共收取會款八十八萬七千
九百元，囑託曾女存入帳戶；嗣因曾女向楊王阿月「謊稱」通舜公司須繳納票款十七
萬元，遂囑曾女於同日自公司帳戶內領出十八萬元，其中一萬元留為家用，另十七萬
元交曾女繳納票款，惟事後曾女並未將該款存入該公司票款帳戶內等情，並提出曾女
於當日自該公司銀行帳戶領出十八萬元之存款簿明細表影本一份為證（見偵查卷第三
十三頁、第三十六頁）。倘若屬實，則曾女似以詐騙之方法，使楊王阿月誤信為真，
同意其領出前述十七萬元，而由其將該款據為己有。究竟實情如何？曾女有無施用詐
術而取得該款？此與該部分究應論以何種罪名攸關，自有詳予查明之必要。原審未予
究明，遽就此部分論以業務侵占罪，尚嫌速斷。(二)、原判決認定其附表一、二、三所
之示之支票及款項，均係曾女以前揭侵占、偽造支票、取款條而詐領存款等不法方法
所取得，並於理由內說明曾女所辯上開支票及款項係其向楊王阿月借用一節為不實，
而不予採信。然其理由第二段第（三）節內竟說明：「被告乙○○自八十二年十月起
陸續瞞著楊金木，以借通舜公司名義支票及客票方式向楊王阿月借款，而至八十三年
三月份時，則又名正言順地向楊金木借了三十七萬元，其後又繼續瞞著楊金木以借通
舜公司客票方式向楊王阿月借款，其借款之模式難謂正常……且本案中之『借款』已
非小額借貸，且非以現金為之……亦即『楊金木之借票行為』與『楊王阿月之小額現
金借貸行為』，究屬兩事，非可混為一談。……則被告乙○○以薪資清償之借款即與
本案之『借款』無關。又本案之『借款』於八十三年九月前均無清償之行為，則較之
告訴人及楊王阿月所承認之借票、借款行為均有借有還，本案之『借款』似不合本案
當事人之行為模式」云云（見原判決第四面第七行至倒數第二行），前者既認定曾女
並無向楊女借款之行為，後者似又謂曾女有「以借通舜公司名義支票及客票方式向楊
王阿月借款」之行為，前後不無矛盾。又依原判決事實欄之記載，本件侵占會款、貨
款支票、偽造支票、取款條及詐領存款等行為，均係曾女所為，甲○○並未親自參與
上開犯罪行為之實施。乃原判決理由第三段內竟說明：甲○○與曾女二人對上開犯行
有犯意聯絡及「行為分擔」，為共同正犯云云（見原判決第九面第九行），亦有事實
與理由矛盾之違誤。(三)、原判決理由第二段第（二）節內說明：「……被告乙○○係
利用職務之便自行將公司收受之客票及自行盜開公司票存入其私人帳戶，而被告甲○
○亦曾於該票據上背書，被告二人均明知其本案系爭款項均為通舜公司所有，且其既
曾於八十三年三月份向楊金木借款三十七萬元，而與楊金木『交手』，則被告甲○○
自亦明知『本案之借款』係均未經通舜公司負責人楊金木之同意為之」云云（見原判
決第三面倒數第四行至第四面第一行），而據以推論甲○○對本案知情，而與曾女有
共同犯意之聯絡。惟原判決所云「甲○○……而與楊金木交手」，其中「交手」一語
，究何所指？原判決未予敘明，已難瞭解其含意。且甲○○是否曾在上開支票上背書
，以及其案發前曾否向楊金木借款三十七萬元，與判斷其是否明知曾女有無經楊某同
意而取得本案系爭支票或款項，似無重要之關聯。原判決徒以甲○○在上述支票上背
書，以及前曾向楊金木借款三十七萬元，而與楊某「交手」云云，即據以推斷其對本
案知情，而有共同犯意之聯絡，其論斷難謂與論理法則無違。(四)、按採為判決基礎之
證據資料，必須經過調查程序，而顯出於審判庭者，始與直接審理主義符合，否則其
所踐行之訴訟程序即屬違法。本件原審採為判決基礎之證據之一即錄音帶一捲（見原
判決第三面第八、九行），僅於審理時將該錄音帶向上訴人等提示，並未勘驗或播放
其內容，卷內亦無該錄音帶內容之譯文可資參照，究竟其內容如何與本案有關，而得
以採為證據，原判決理由亦未加以論敘說明，自與未經調查無異，依上說明，其所踐
行之訴訟程序自非適法。又原判決認定曾女多次偽造通舜公司之「提款條」，並持以
詐領該公司在台中區中小企業銀行台中分行之存款等情，而併論以行使偽造私文書罪
。惟查本案並無上開偽造之取款條影本存卷可稽，原審未調取上開偽造之取款條影本
加以查閱，亦未提示該證物供上訴人等辨認，或告以要旨，依上說明，亦有應調查之
證據而未予調查之違法。以上或為上訴意旨所指摘，或為本院得依職權調查之事項，
應認原判決仍有撤銷發回之原因。又原判決不另為無罪諭知部分與發回部分有審判不
可分關係，應併予發回。
據上論結，應依刑事訴訟法第三百九十七條、第四百零一條，判決如主文。
中      華      民      國    九十一    年      一      月    二十四    日
                              最高法院刑事第七庭
                                  審判長法官  吳  雄  銘
                                        法官  池  啟  明
                                        法官  石  木  欽
                                        法官  郭  毓  洲
                                        法官  韓  金  秀
      右正本證明與原本無異
                                              書  記  官
中      華      民      國    九十一    年      一      月    二十八    日
